Inventaris van het archief van de Eerstaanwezend Ingenieurs der Genie te Brielle en Hellevoetsluis, 1814-1911
Nationaal Archief, Den Haag
Eerstaanwezend Ingenieur der Genie te Brielle en Hellevoetsluis
Eerstaanwezend Ingenieur Brielle en Hellevoetsluis
oudste stuk - jongste stuk: 1814-1911
3388
686 inventarisnummer(s); 17,90 meter
Normale geschreven, getypte en gedrukte documenten, geen bijzondere handschriften.
Nationaal Archief, Den Haag
Ministerie van Defensie / Eerstaanwezend ingenieurs te Brielle en Hellevoetsluis
Het archief van de eerstaanwezend ingenieurs te Brielle en Hellevoetsluis (1814-1911) heeft betrekking op toezicht, onderhoud en verbetering van de verdedigingswerken en -strategieën ter plaatse. Overwegend bestaan de stukken uit correspondentie met de directeur, rijksopzichter en inspecteur-generaal van fortificatiën en het Ministerie van Oorlog. Verder zijn er jaarverslagen, boeken met gegevens over de vestingwerken en de nabije omgeving, nota's over de staat van verdediging en verbetering daarvan, alsook financiële administratie.
Archiefvorming
Geschiedenis van de archiefvormer
Bij Souverein Besluit van 12 maart 1814 no. 136 werd een voorlopige organisatie van het korps Ingenieurs vastgesteld en tevens werd het grondgebied van de staat in drie directies verdeeld. Daarbij kwamen de eerstaanwezendschappen te Brielle en Hellevoetsluis te ressorteren onder de Eerste of Westelijke Directie van Fortificatiën, die bestond uit de provincies Noord-Holland, Zuid-Holland en Utrecht, de Gelderse Vallei en de eilanden Texel, Vlieland, Wieringen, Marken, Goeree en Overflakkee. Het aantal directies werd in 1814 nog tot vijf en in 1815 tot zes uitgebreid, maar voor de Eerste Directie van Fortificatiën had dit geen gevolgen.
De formatie van het korps Ingenieurs bestond uit een Inspecteur-Generaal van Fortificatiën met de rang van luitenant-generaal of generaal-majoor, een kolonel als directeur voor elke directie, een hoofdofficier als directeur van het Archief van Oorlog en het Topographisch Bureau, vier luitenant-kolonels, die het toezicht hadden over de voornaamste vestingen, eerste en tweede kapiteins en eerste en tweede luitenants. Een eerstaanwezend ingenieur had meestal de rang van kapitein.
Deze organisatie werd in de loop van de vorige eeuw nog wel eens gewijzigd. Zo ressorteerden Brielle en Hellevoetsluis achtereenvolgens onder de Eerste Directie van Fortificatiën (1814-1844), de le Fortificatie Directie (1844-1849), de le Fortificatie Inspectie (1849-1859), de le Inspectie van Fortificatiën (1859-1867), de 9de Stelling der Genie (1867-1875), het 5e Genie Commandement (1875-1878), de 5e Stelling der Genie (1878-1883) en het 3e Genie Commandement (vanaf 1883). Deze veranderingen hebben echter op het functioneren van de eerstaanwezende ingenieurs geen invloed van betekenis gehad.
Volgens de bij Koninklijk Besluit van 14 maart 1815 no. 31 vastgestelde "Instructie voor den dienst van het korps Ingenieurs" bestond de taak van een eerstaanwezend ingenieur in vredestijd uit:
het toezicht op en het beheer over alle werkzaamheden aan militaire gebouwen
de vesting "...... zoo in- als uitwendig volkomen te leren kennen ......" en aangeven op welke wijze de vesting kan worden aangevallen en behoort te worden verdedigd. Zo moest hij binnen drie maanden na aankomst in zijn standplaats "...... eene memorie van attaque en defensie ...... ontwerpen ......"
het toezicht op de naleving "...... de wet van den 16den november 1814 no. 55, betrekkelijk de militaire gronden en gebouwen van den Staat, en hunne onschendbaarheid en van het bouwen en timmeren in de nabijheid der vestingen ......".
Deze wet werd in 1853 vervangen door de verboden kringenwet. De verboden kring van een vesting is het gebied rondom die vesting, waarbinnen het niet is toegestaan om zonder vergunning obstakels te bouwen
het toezicht over "...... sluizen, kokers, heulen en waterkeeringen ...... (nodig) tot het stellen of keeren der inundatiën ......"
het verhuren van militaire gebouwen en het verpachten van gronden, grasgewassen en visserijen.
In oorlogstijd kwamen hierbij:
het in staat van verdediging stellen van de vesting
de uitvoering van orders tot het stellen van inundatie.
Hij kon echter "...... in geene gevallen met eenige comptabiliteit bezwaard worden ......", maar was alleen verantwoordenlijk voor de goede uitvoering van de werkzaamheden. Omdat hij zich deze verantwoordelijkheid blijkbaar niet bewust was, ontving de eerstaanwezend ingenieur te Brielle in 1820 de order "...... het streng arrest aan te neemen voor den tijd van acht dagen ...... uit hoofde van voortdurende pligtverzuim en disobéissance na alvorens ...... (zijn) degen aan den officier als brenger dezes te hebben overgegeven ......". Over de dienst correspondeerde de eerstaanwezend ingenieur met de directeur, waaronder hij ressorteerde. Alleen het Departement van Oorlog en de Inspecteur-Generaal van Fortificatiën konden hun orders rechtstreeks aan hem toezenden.
Onder de onmiddellijke orders van de officieren van de genie stonden de opzichters van fortificatiën. Zij waren belast met het dagelijks toezicht over alle werkzaamheden aan militaire gebouwen.
Bij afwezigheid van de eerstaanwezend ingenieur nam één van hen wel de dienst waar.
De bezetting van de genie bestond zowel te Brielle als te Hellevoetsluis doorgaans uit een kapitein, één of twee opzichters van fortificatiën en eventueel een luitenant, hoewel het wel voorkwam dat er geen officieren van de genie aanwezig waren. Zo werd b.v. de dienst te Hellevoetsluis van 1815 tot 1827 door een opzichter van fortificatiën waargenomen en was dit ook in Brielle van 1821 tot 1823 het geval.
Vanaf 1870 was de eerstaanwezend ingenieur te Hellevoetsluis tevens belast met het waarnemen van de dienst te Brielle. Onder zijn bevelen werkten toen een opzichter van fortificatiën te Brielle en één te Hellevoetsluis.
Er waren in Brielle en Hellevoetsluis in de loop van de vorige eeuw ook andere onderdelen gelegerd. In Brielle waren dit eerst drie compagnieën landmilitie of een bataljon infanterie en van 1830 tot 1832 de schutterij, daarna steeds een compagnie infanterie en een detachement vestingartillerie.
De bezetting te Hellevoetsluis bestond aanvankelijk uit een klein detachement infanterie, dat in 1830 en 1831 werd versterkt met enkele compagnieën schutters. Daarna waren er steeds een compagnie infanterie, vanaf 1861 mariniers, een detachement artillerie en vanaf 1870 een detachement van de Torpedocompagnie.
De beide vestingen zijn sinds de Franse tijd slechts één keer in staat van verdediging gesteld. Dat was gedurende de jaren 1830-1833 ten gevolge van "...... den in den zuidelijke provinciën van het rijk ontstane opstand tegen het wettig gezag". Dit was nodig om de beide vestingen te dekken tegen "...... eenen onverhoedschen aanval door eene zeemagt". In 1836 werd de staat van verdediging beëindigd.
Ten gevolge van de "...... meerdere concentratie van den dienst ......" op grond waarvan "...... de werken en de inundatiemiddelen in de Stelling van de monden der Maas en van het Haringvliet ('waartoe Hellevoetsluis en Brielle behoorden'), zullen behooren tot het 2e Genie Commandement ......" werd Hellevoetsluis in 1911 opgeheven als standplaats voor een eerstaanwezend ingenieur. De standplaats van de opzichter van fortificatiën te Brielle werd verplaatst naar Hellevoetsluis en hij ressorteerde voortaan onder de eerstaanwezend ingenieur te 's-Gravenhage.
Lijst van eerstaanwezend ingenieurs in Brielle en Hellevoetsluis
Brielle:
P.J.J. Rauwenhoff 1814-1815
A. Rozendaal (opzichter) 1815
J.P. van Woensel 1815-1816
A.A. Lesturgeon 1816-1817
J. Keen (opzichter) 1817-1820
P.S.A. Le Fêvre de Montigny 1820-1821
J. Keen (opzichter) 1821-1823
A.J. Anemaat 1823-1824
C.J. van Asperen 1824-1825
J. Keen (opzichter) 1825-1826
C.W. van Oordt 1826-1829
P. Baart de la Faille 1829-1833
J.A. van Brienen 1833-1834
G. Witteveen de Keth 1834-1838
J. Carsten 1838-1841
J. van der Meij 1841-1850
jhr. B. de Jong van Beek en Donk 1850-1860
J.W.A.D. van Hasselt (wnd.) 1860
D.G. Andrae 1860-1862
J.W.A.D. van Hasselt (wnd.) 1862-1863
P. Stolk 1863-1867
P.A.T. Havelaar 1867-1870
J.F.H. Boonacker (tijdelijk) 1870
J.F. van Hanswijk (tijdelijk) 1870
zie verder Hellevoetsluis
Hellevoetsluis:
A.J. Anemaat 1814-1815
A. Rozendaal (opzichter) 1815-1821
J. Keen (opzichter) 1821
A. van Houten (opzichter) 1821-1826
J. Keen (opzichter) 1826
W. Pop (opzichter) 1826-1827
G.J. Lobry 1827
W. Pop (opzichter) 1827-1828
A. van Houten (opzichter) 1828-1830
A.E. André de la Porte 1830-1831
A. van Houten (opzichter) 1831
P. Noot 1831-1833
P.H. van der Kemp 1833-1834
F.J.H. Valckenaer 1834-1835
C.W. van Oordt 1835-1847
M. Snoeck 1847-1850
A. Canneman 1850-1858
J.P. Holtschüe 1858-1867
H.A. Verduchène 1867-1868
P.A.T. Havelaar (wnd.) 1868
H.E. Beekman 1868-1870
J.F.H. Boonacker 1870-1875
P.A.T. Havelaar 1875-1878
G.J. Blauw 1878-1885
P.C.B. van Marle 1885-1889
A.F. Swaan 1889-1895
F.H.L. de Wijs 1895-1897
H.E. Heidenrijk 1897-1901
A.W. Bos 1901
J.W. Roeloffs Valk 1901-1903
C. Lankhout I 1903
W. Hanegraaf 1903-1904
J.A.H. Pereij 1904
H.W. Forbes 1904-1905
J.A.H. Pereij (wnd.) 1905
jhr. E.W. van Panhuijsen 1905-1908
A.P. Redelé 1908-1911
Geschiedenis van het archiefbeheer
Het archief werd in goede staat aangetroffen op de zolder van het gebouw van de dienstkring van de Genie te Hellevoetsluis, toen deze dienst in 1967 werd opgeheven. Het werd toen overgebracht naar de honderd vijftig meter verderop gelegen dependance van het Centraal Archievendepot van het Ministerie van Defensie.
De verwerving van het archief
Het archief is krachtens bepalingen van de Archiefwet overgebracht.
In 1978 werd het archief overgebracht naar het CAD te 's-Gravenhage en in 1978-1979 geselecteerd en geïnventariseerd door H.H. Scholtens, middelbaar archiefambtenaar bij het CAD.
Inhoud en structuur van het archief
Selectie en vernietiging
De omvang van het archief bedroeg 30 meter, waarvan 16 meter werd vernietigd.
Ordening van het archief
Volgens de "Instructie voor den dienst van het korps Ingenieurs" moest de eerstaanwezend ingenieur "...... den korten inhoud van alle de ontvangene orders, (ingekomene stukken en minuten van correspondentie) doen registreren en daarna de originele stukken verzamelen en liasseren, of afzonderlijk opleggen, onder behoorlijke numerotering". Van deze registratie werd aantekening gehouden in de garnizoensboeken. "Alle plans, kaarten, memoriën van defensie, enz. ......" moesten door de eerstaanwezend ingenieur "...... volgens inventaris en bij behoorlijk proces-verbaal ......" aan zijn opvolger worden overgedragen. Dit alles resulteerde in een archief bestaande uit een aantal series met de daarbij behorende delen en losse stukken.
Nadat de eerstaanwezend ingenieur te Hellevoetsluis in 1870 ook met het waarnemen van de dienst te Brielle werd belast, zijn de series correspondentie van de beide plaatsen in 1879 samengevoegd tot één serie.
Aanwijzingen voor de gebruiker
Openbaarheidsbeperkingen
Volledig openbaar.
Materiële beperkingen
Het archief kent geen beperkingen voor het raadplegen van stukken als gevolg van slechte materiële staat.
Aanvraaginstructie
Openbare archiefstukken kunnen online worden aangevraagd en gereserveerd. U kunt dit ook via de terminals in de studiezaal van het Nationaal Archief doen. Om te kunnen reserveren dient u de volgende stappen te volgen:
Creëer een account of log in.
Selecteer in de archiefinventaris een archiefstuk.
Klik op ‘Reserveer’ en kies een tijdstip van inzage.
Verwant materiaal
Beschikbaarheid van kopieën
Inventarisnummers van dit archief zijn niet in kopievorm beschikbaar
Afgescheiden archiefmateriaal
Kaarten en schetsen bevinden zich op de kaartenafdeling van het Nationaal Archief.
Verwante archieven
3.09.03.01, Plaatsingslijst van het Archief van de (Hoofd-)opzichter van de Fortificatiën te Delft, 1889-1938
Publicaties
Literatuur
Buskes, J. Inventaris van de archieven van de eerstaanwezend ingenieurs te Delfzijl, Groningen en Langackerschans over de periode 1814-1870. Groningen, 1976.
Daalen, B.G.A. van. Inventaris van de archieven van de eerstaanwezende ingenieurs der genie te Naarden, Amsterdam en Den Helder/Texel van 1802-1850. Haarlem, 1975.
Lammerts, M.D. Inventaris van het archief van het Ministerie van Oorlog 1813-1844 en van de zogenaamde collectie Van Thielen 1795-1844. 's-Gravenhage, 1948.
Recueil Militair, 1ste stuk 1813-1851. Bekn. uitg. 's-Gravenhage, 1880.
Beschrijving van de series en archiefbestanddelen
- Het archief van de Eerstaanwezend Ingenieur te Brielle., I
  - Algemeen., A
    - Ingekomen brieven van de Directeur van de Eerste Directie van Fortificatiën, met enkele bijlagen., 1814-1878; 1-65
      Vanaf 1871 mede afkomstig van het Ministerie van Oorlog en in 1871 ook afkomstig van de Inspecteur-Generaal van Fortificatiën
      - 1814, 1; 2 omslagen
      - 1815, 2; 2 omslagen
      - 1816, 3; 2 omslagen
      - 1817, 4; 1 omslag
      - 1818, 5; 1 omslag
      - 1819, 6; 1 omslag
      - 1820, 7; 1 omslag
      - 1821, 8; 1 omslag
      - 1822, 9; 1 omslag
      - 1823, 10; 1 omslag
      - 1824, 11; 1 omslag
      - 1825, 12; 1 omslag
      - 1826, 13; 2 omslagen
      - 1827, 14; 2 omslagen
      - 1828, 15; 2 omslagen
      - 1829, 16; 1 omslag
      - 1830, 17; 2 omslagen
      - 1831, 18; 2 omslagen
      - 1832, 19; 2 omslagen
      - 1833, 20; 2 omslagen
      - 1834, 21; 1 omslag
      - 1835, 22; 1 omslag
      - 1836, 23; 1 omslag
      - 1837, 24; 1 omslag
      - 1838, 25; 1 omslag
      - 1839, 26; 1 omslag
      - 1840, 27; 1 omslag
      - 1841, 28; 1 omslag
      - 1842, 29; 2 omslagen
      - 1843, 30; 2 omslagen
      - 1844, 31; 1 omslag
      - 1845, 32; 2 omslagen
      - 1846, 33; 2 omslagen
      - 1847, 34; 2 omslagen
      - 1848, 35; 2 omslagen
      - 1849, 36; 2 omslagen
      - 1850, 37; 1 omslag
      - 1851, 38; 1 omslag
      - 1852, 39; 1 omslag
      - 1853, 40; 1 omslag
      - 1854, 41; 1 omslag
      - 1855, 42; 2 omslagen
      - 1856, 43; 1 omslag
      - 1857, 44; 1 omslag
      - 1858, 45; 2 omslagen
      - 1859, 46; 2 omslagen
      - 1860, 47; 1 omslag
      - 1861, 48; 2 omslagen
      - 1862, 49; 1 omslag
      - 1863, 50; 1 omslag
      - 1864, 51; 1 omslag
      - 1865, 52; 1 omslag
      - 1866, 53; 1 omslag
      - 1867, 54; 1 omslag
      - 1868, 55; 1 omslag
      - 1869, 56; 1 omslag
      - 1870, 57; 1 omslag
      - 1871, 58; 1 omslag
      - 1872, 59; 1 omslag
      - 1873, 60; 1 omslag
      - 1874, 61; 1 omslag
      - 1875, 62; 1 omslag
      - 1976, 63; 1 omslag
      - 1877, 64; 1 omslag
      - 1878, 65; 1 omslag
    - Ingekomen brieven van het Ministerie van Oorlog, met enkele bijlagen., 1849-1870; 66-87
      In 1868-1870 ook afkomstig van de Inspecteur-Generaal van Fortificatiën
      - 1849, 66; 1 omslag
      - 1850, 67; 1 omslag
      - 1851, 68; 1 omslag
      - 1852, 69; 1 omslag
      - 1853, 70; 1 omslag
      - 1854, 71; 1 omslag
      - 1855, 72; 1 omslag
      - 1856, 73; 1 omslag
      - 1857, 74; 1 omslag
      - 1858, 75; 1 omslag
      - 1859, 76; 1 omslag
      - 1860, 77; 1 omslag
      - 1861, 78; 1 omslag
      - 1862, 79; 1 omslag
      - 1863, 80; 1 omslag
      - 1864, 81; 1 omslag
      - 1865, 82; 1 omslag
      - 1866, 83; 1 omslag
      - 1867, 84; 1 omslag
      - 1868, 85; 1 omslag
      - 1869, 86; 1 omslag
      - 1870, 87; 1 omslag
    - Ingekomen nota's van de rijksopzichter van fortificatiën te Brielle, met enkele bijlagen., 1876-1879; 88-91
      Zie de nummers 662-666
      - 1876, 88; 1 omslag
      - 1877, 89; 1 omslag
      - 1878, 90; 1 omslag
      - 1879, 91; 1 omslag
    - Overige ingekomen brieven, deels met bijlagen., 1815-1818, 1823-1839 en 1841-1878; 92-150
      - 1815, 92; 4 stukken
      - 1816, 93; 1 omslag
      - 1817, 94; 1 omslag
      - 1818, 95; 1 omslag
      - 1823, 96; 1 omslag
      - 1824, 97; 1 omslag
      - 1825, 98; 1 omslag
      - 1826, 99; 1 omslag
      - 1827, 100; 1 omslag
      - 1828, 101; 1 omslag
      - 1829, 102; 2 omslagen
      - 1830, 103; 2 omslagen
      - 1831, 104; 1 omslag
      - 1832, 105; 1 omslag
      - 1833, 106; 1 omslag
      - 1834, 107; 8 stukken
      - 1835, 108; 8 stukken
      - 1836, 109; 1 omslag
      - 1837, 110; 4 stukken
      - 1838, 111; 4 stukken
      - 1839, 112; 3 stukken
      - 1841, 113; 9 stukken
      - 1842, 114; 8 stukken
      - 1843, 115; 5 stukken
      - 1844, 116; 8 stukken
      - 1845, 117; 6 stukken
      - 1846, 118; 9 stukken
      - 1847, 119; 7 stukken
      - 1848, 120; 8 stukken
      - 1849, 121; 1 omslag
      - 1850, 122; 1 omslag
      - 1851, 123; 4 stukken
      - 1852, 124; 8 stukken
      - 1853, 125; 1 omslag
      - 1854, 126; 9 stukken
      - 1855, 127; 1 omslag
      - 1856, 128; 7 stukken
      - 1857, 129; 1 omslag
      - 1858, 130; 1 omslag
      - 1859, 131; 1 omslag
      - 1860, 132; 1 omslag
      - 1861, 133; 1 omslag
      - 1862, 134; 1 omslag
      - 1863, 135; 1 omslag
      - 1864, 136; 1 omslag
      - 1865, 137; 1 omslag
      - 1866, 138; 1 omslag
      - 1867, 139; 1 omslag
      - 1868, 140; 1 omslag
      - 1869, 141; 1 omslag
      - 1870, 142; 1 omslag
      - 1871, 143; 1 omslag
      - 1872, 144; 1 omslag
      - 1873, 145; 1 omslag
      - 1874, 146; 1 omslag
      - 1875, 147; 1 omslag
      - 1876, 148; 1 omslag
      - 1877, 149; 1 omslag
      - 1878, 150; 1 omslag
    - "Register der verzonden brieven"., 1813-1814; 151; 1 deeltje
    - Brievenboeken bevattende minuten van uitgaande brieven aan de Directeur van de Eerste Directie van Fortificatiën., 1815-1870; 152-164
      - 1815, 152; 1 deeltje
      - 1816, 153; 1 deeltje
      - 1817, 154; 1 deeltje
      - 1818-1822, 155; 1 deel
      - 1823, 156; 1 deeltje
      - 1824-1825, 157; 1 deeltje
      - 1825-1827, 158; 1 deel
      - 1827-1830, 159; 1 deel
      - 1830-1836, 160; 1 deel
      - 1836-1845, 161; 1 deel
      - 1845-1849, 162; 1 deel
      - 1849-1859, 163; 1 deel
      - 1859-1870, 164; 1 deel
    - Register van uitgaande brieven aan het Ministerie van Oorlog., 1849-1870; 165-167
      - 1849-1858, 165; 1 deel
      - 1858-1866, 166; 1 deel
      - 1866-1870, 167; 1 deel
    - Brievenboeken bevattende minuten van uitgaande brieven aan overige instanties en personen., 1815-1817, 1822-1823 en 1825-1870; 168-175
      - 1815, 168; 1 deeltje
      - 1816, 169; 1 deeltje
      - 1817, 170; 1 deeltje
      - 1822-1823, 171; 1 deeltje
      - 1825-1829, 172; 1 deel
      - 1829-1848, 173; 1 deel
      - 1849-1868, 174; 1 deel
      - 1868-1870, 175; deeltje
    - Brievenboeken., 1871-1879; 176-177
      - 1871-1873, 176; 1 deel
      - 1873-1879, 177; 1 deel
    - "Register van ingekomen circulaires & ca"., 1814-1837; 178; 1 deeltje
    - Registers van ingekomen circulaires., 1871-1878; 179-180
      - 1871-1877, 179; 1 deel
      - 1877-1878, 180; 1 deel
    - Jaarverslagen en hoofdstukken van jaarverslagen over 1817-1829., 1831-1862, 1864-1867 en 1870-1873; 181-227
      1833 alleen hoofdstukken van jaarverslagen
      - 1817, 181; 1 stuk
      - 1818, 182; 1 stuk
      - 1819, 183; 1 stuk
      - 1820, 184; 1 stuk
      - 1821, 185; 1 stuk
      - 1822, 186; 1 stuk
      - 1823, 187; 1 stuk
      - 1824, 188; 1 stuk
      - 1825, 189; 1 stuk
      - 1826, 190; 1 stuk
      - 1827, 191; 1 stuk
      - 1828, 192; 1 stuk
      - 1829, 193; 1 stuk
      - 1831, 194; 1 stuk
      - 1832, 195; 1 stuk
      - 1833, 196; 3 stukken
      - 1834, 197; 2 stukken
      - 1835, 198; 2 stukken
      - 1836, 199; 2 stukken
      - 1837, 200; 2 stukken
      - 1838, 201; 2 stukken
      - 1839, 202; 2 stukken
      - 1840, 203; 2 stukken
      - 1841, 204; 3 stukken
      - 1842, 205; 2 stukken
      - 1843, 206; 2 stukken
      - 1844, 207; 2 stukken
      - 1845-1846, 208; 1 stuk
      - 1846-1847, 209; 2 stukken
      - 1847-1848, 210; 2 stukken
      - 1848-1849, 211; 1 stuk
      - 1850-1851, 212; 1 stuk
      - 1851-1852, 213; 1 stuk
      - 1852-1853, 214; 2 stukken
      - 1853-1854, 215; 1 stuk
      - 1854-1855, 216; 1 stuk
      - 1855-1856, 217; 2 stukken
      - 1856-1857, 218; 1 stuk
      - 1857-1858, 219; 1 stuk
      - 1858-1859, 220; 1 stuk
      - 1859-1860, 221; 1 stuk
      - 1860-1861, 222; 1 stuk
      - 1861-1862, 223; 1 stuk
      - 1864-1865, 224; 1 stuk
      - 1866-1867, 225; 1 stuk
      - 1870-1871, 226; 4 stukken
      - 1872-1873, 227; 4 stukken
    - Garnizoensboeken A., 1848-1911; 228-230
      Bevatten "memorie ('s) betrekkelijk de vesting met derzelver onderhoorige posten en batterijen" en lijsten" van "militaire werken, gebouwen en verdere landseigendommen", van "garnizoensveranderingen van ingenieurs", van "inspectiën door den directeur", van gedane bestedingen en verleende attestaties, van "werken, welke in daggelden zijn verrigt en verleende certificaten", van gedane verpachtingen, van "afstanden van's lands gebouwen, gronden, enz.", van "verleende permissië(n) tot den opbouw van huizen enz. onder de vesting", van aan- en verkoop van " 's lands gronden, gebouwen of andere den lande toebehorende objecten" en van "notitië(n) van proces-verbaal"
      - 1848-1870, 228; 1 deel
      - 1902-1911, 230; 1 deel
      - 1871-1901, 229; 1 deel
    - Garnizoensboeken B., 1813-1879; 231-234
      Bevatten lijsten van aanwezige "plans, memoriën en verdere papieren", agenda's op de correspondentie, lijsten inzake de bezetting van het garnizoen, lijsten met "orders van den dag" en lijsten van "bijzondere remarquabele gebeurtenissen"
      - 1813-1823, 231; 1 deel
      - 1824-1846, 232; 1 deel
      - 1847-1865, 233; 1 deel
      - 1866-1879, 234; 1 deel
    - "Korte geschiedenis van Brielle als vesting"., 1853; 235; 1 deel
    - Verhandeling inzake de geschiedenis en een omschrijving van de vesting Brielle, met enkele kaarten., + 1899; 236; 1 deel
      Groot formaat. Incompleet
  - Organisatie., B
    Voor "wetten, besluiten, beschikkingen of andere algemeene verordeningen ...... op de dienst van het Nederlandsch Korps Ingenieurs alsnog van toepassing" zie inv.no. 548
    - "Staat houdende opgaaf der fortificatie opzichters, die aanspraak hebben gekregen op de zilveren medaille voor trouwe dienst", met staat van dienst van een desbetreffende opzichter., 1860; 237; 2 stukken
    - Processen-verbaal van overgave en overname van de dienst, met bijlagen., 1862, 1863, 1867, 1870, 1875, 1878, 1885, 1889, 1895, 1897 en 1901; 238; 1 omslag
      In 1870 en 1885 uitsluitend bijlagen
  - Beheer., C
    - Bestekken en begrotingen., 1
      - Bestekken, met begrotingen, nota's van toelichting en andere bijlagen, Merendeels geschreven even en gedrukte afschriften., 1814-1866, 1868, 1869, 1872-1878, 1881-1884, 1886, 1893-1898, 1904-1906, 1908 en 1911; 239-253
        - 1814-1817, 239; 1 pak
        - 1818-1821, 240; 1 pak
        - 1822-1826, 241; 1 pak
        - 1827-1829, 242; 1 pak
        - 1830-1832, 243; 1 pak
        - 1833-1837, 244; 1 pak
        - 1838-1844, 245; 1 pak
        - 1845-1848, 246; 1 pak
        - 1849-1852, 247; 1 pak
        - 1853-1856, 248; 1 pak
        - 1857-1859, 249; 1 pak
        - 1860-1862, 250; 1 pak
        - 1863-1866, 1868 en 869, 251; 1 pak
        - 1872-1878 en 1881, 252; 1 pak
        - 1882-1884, 1886, 1893-1898, 1904-1906, 1908 en 1911, 253; 1 pak
      - Overige begrotingen., 1814-1820, 1822, 1824-1848, 1850, 1852, 1854-1856, 1858-1860, 1862, 1863, 1866 en 1868-1870; 254-256
        De begrotingen over 1815, 1816 en 1824-1831 betreffen tevens Hellevoetsluis
        - 1814-1820, 1822 en 1824-1828, 254; 1 pak
        - 1829-1833, 255; 1 pak
        - 1834-1848, 1850, 1852, 1854-1856, 1858-1860, 1862, 1863, 1866 en 1868-1870, 256; 1 pak
    - Verdedigingswerken., 2
      - Staat ...... der namen van alle forten, posten of andere militaire etablissementen in het arrondissement Brielle" Afschrift., 1814; 257; 1 stuk